臺灣高等法院高雄分院刑事判決
111年度上訴字第418號
上  訴  人  臺灣橋頭地方檢察署檢察官
被      告  廖章琦



選任辯護人  黃暘勛律師（法扶律師）
訴訟參與人  吳○○（確實姓名、年籍、住址均詳卷）
指定代理人  蔡玉燕律師
上列上訴人因被告殺人未遂案件，不服臺灣橋頭地方法院110年
度訴字第368號，中華民國111年4月12日第一審判決（起訴案號
：臺灣橋頭地方檢察署110年度偵字第11378號），提起上訴，
本院判決如下：
    主  文
原判決關於罪刑部分撤銷。
廖章琦犯殺人未遂罪，處有期徒刑捌年拾月。
    事  實
一、廖章琦與吳○○為高雄市楠梓區（確實地址詳卷）「科技學苑
    」6樓之鄰居，雙方平日鮮少互動往來。廖章琦於民國110年
    9月1日8時55分許，因自認受吳○○之言語侮辱心生不滿，竟
    萌生殺人之犯罪故意，見吳○○出門欲搭乘電梯下樓，即預藏
    其所有之水果刀1把於右手後尾隨吳○○，在上址6樓電梯前走
    廊質問吳○○何以出裡侮辱伊，而經吳○○否認後，廖章琦竟基
    於殺人之直接故意，旋即以反手持刀之方式，以上開水果刀
    直接朝吳○○頸部猛力刺殺1刀，嗣再接續砍向吳○○頭、頸部
    ，共約7、8刀，吳○○雖以手阻擋，然仍因廖章琦前揭猛力且
    連續之攻擊，致其受有多處切割傷（前頸12公分切割傷、後
    頸3公分切割傷，深度達脊椎後方、左耳1公分及4公分切割
    傷、左腋下5公分）、左手大姆指虎口處穿透傷3公分、左側
    遠端食指1.5公分撕裂傷和中指1.5公分撕裂傷、上唇2公分
    及3公分穿透傷等傷害。嗣因「科技學苑」管理員陳和興、
    陳務哲聽聞吳○○之呼救聲，趕至現場協助報案並通知救護人
    員到場，經員警於同日9時5分許到場將廖章琦逮捕，並扣得
    前開水果刀1把。吳○○則經救護人員送往義大醫療財團法人
    義大醫院（下稱義大醫院）救治，經急救暨住院治療後，始
    於110年9月10日因病況穩定出院，而未生死亡之結果。
二、案經吳○○訴由高雄巿政府警察局楠梓分局報告臺灣橋頭地方
    檢察署檢察官偵查起訴。
    理  由
壹、程序事項：
　　刑事訴訟法第348條規定：「上訴得對於判決之一部為之。
    （第一項）對於判決之一部上訴者，其有關係之部分，視為
    亦已上訴。但有關係之部分為無罪、免訴或不受理者，不在
    此限。（第二項）上訴得明示僅就判決之刑、沒收或保安處
    分一部為之。（第三項）」檢察官於本院審理時已明確表示
    ：上訴範圍不包含沒收部分等語（見本院卷第180頁），其
    上訴書內容亦僅就原判決認定被告廖章琦所為係基於直接殺
    人故意抑間接殺人故意而為爭執，並主張原判決量刑過輕，
    有該上訴書在卷可稽（見本院卷第17至19頁），是以本案檢
    察官上訴範圍應係限於原判決之犯罪事實及量刑部分，至於
    沒收部分則不與焉，故原判決關於沒收部分自非本院審查範
    圍，先此敘明。
貳、證據能力方面：
    按傳聞法則之重要理論依據，在於傳聞證據未經當事人之反
    對詰問予以核實，乃予排斥，惟若當事人已放棄對原供述人
    之反對詰問權，於法院審判時表明同意該等傳聞證據可作為
    證據，基於證據資料愈豐富，愈有助於真實發現之理念，並
    貫徹刑事訴訟法修法加重當事人進行主義之精神，確認當事
    人對於證據能力有處分權之制度，傳聞證據經當事人同意作
    為證據，法院認為適當者，亦得為證據。本件檢察官、被告
    及辯護人於本院準備程序時已表示對於本判決後引之證據均
    同意有證據能力（見本院卷第117至119頁），本院復斟酌該
    等證據（含傳聞證據、非傳聞證據及符合法定傳聞法則例外
    之證據），並無任何違法取證之不適當情形，以之作為證據
    使用係屬適當，自得採為認定事實之證據。
參、實體方面：
一、認定犯罪事實所憑之證據及理由：
  ㈠被告有如事實欄所示之因認遭告訴人（即訴訟參與人）吳○○
    言語侮辱，因而萌生殺人之犯意，而持水果刀刺殺告訴人，
    致其受有如該事實欄所示之傷害，經送醫後始未生死亡之結
    果等情，業據被告於警詢、偵查、原審及本院審理時均坦承
    不諱（見偵卷第17至21頁、第73至76頁，原審卷第247頁，
    本院卷第46頁、第117頁、第192至193頁），且經證人即告
    訴人吳○○、證人即「科技學苑」管理員陳和興、陳務哲分別
    於警詢中證述綦詳（各見偵卷第23至25頁、第121至125頁、
    第151至161頁），並有員警職務報告、報案紀錄單、高雄市
    政府警察局楠梓分局扣押筆錄、扣押物品目錄表、現場照片
    ，及告訴人之義大醫院電腦斷層檢查報告、一般攝影檢查報
    告、住院病歷摘要、義大醫院110年9月10日診斷證明書、傷
    勢照片、現場監視錄影光碟翻拍照片等附卷可稽（見偵卷第
    27至35頁、第40至54頁、第127至150頁），復有水果刀1把
    扣案可資佐證，是此部分之事實足堪認定。
  ㈡按刑法第13條第1項及第2項所規範之犯意，學理上稱前者為
    確定故意或直接故意，後者稱不確定故意或間接故意，二者
    之區隔為前者乃行為者明知並有意使其發生，故對於行為之
    客體及結果之發生，皆有確定之認識，並促使其發生；後者
    為行為者對於行為之客體或結果之發生，並無確定之認識，
    但若其發生，亦與其本意不相違背（最高法院95年度台上字
    第2795號判決意旨參照）。再者，行為人有無犯罪之故意，
    乃個人內在之心理狀態，惟有從行為人之外在表徵及其行為
    時之客觀情況，依經驗法則審慎判斷，方能發現真實。又犯
    罪故意乃行為人對於實現客觀構成犯罪事實之認知與實現不
    法構成要件之意欲，動機則指引致外在行為的內在原因；一
    行為可能由一個或數個動機所引起，不同行為亦可能起於同
    一動機；又行為人是否具有犯罪故意，應以行為時之主觀認
    知及意欲為判斷依據，倘於行為時就犯罪構成要件事實，如
    行為主體、客體、行為及結果等有所認知，仍決意為之，即
    有犯罪故意；犯罪動機既係引發行為人實行犯罪之原因，存
    在於犯罪行為之前，自非犯罪故意之要素；則刑法殺人罪，
    如行為人於行為時主觀上已認知被害人將發生死亡之結果，
    仍實現該行為，無論其動機為何，均應認有殺人故意（最高
    法院99年度台上字第2964號判決意旨參照）。本件被告固辯
    稱：伊係基於間接故意殺害告訴人，並無殺人之直接故意等
    語。然查：
　⒈被告因自認受告訴人之言語侮辱心生不滿，於案發當日見告
    訴人出門欲搭乘電梯下樓，即預藏其所有之水果刀1把於右
    手後尾隨告訴人，在上址6樓電梯前走廊質問告訴人何以侮
    辱伊，經告訴人否認後，被告旋即以反手持刀之方式，以上
    開水果刀直接朝告訴人頭、頸部刺殺，共約7、8刀，當日二
    人並無任何肢體衝突等情，業經證人即告訴人吳○○於警詢證
    陳明確（見偵卷第122至124頁），且為被告所不否認，則被
    告當日持水果刀刺殺告訴人之所為，顯與發生激烈爭執甚或
    已有肢體衝突之當下，因情緒失控而隨手拿取周遭物品攻擊
    殺害他人之情形有別。
　⒉又被告案發當日係持預藏於其右手後之水果刀刺殺告訴人，
    第1刀即刺向告訴人頸部，深度達脊椎後方，嗣被告再接續
    砍向告訴人頭、頸部，共約7、8刀，其中前頸部1刀造成12
    公分之切割傷，其餘並造成告訴人左耳1公分及4公分及左腋
    下5公分切割傷、左手大姆指虎口處穿透傷3公分、左側遠端
    食指1.5公分撕裂傷和中指1.5公分撕裂傷、上唇2公分及3公
    分穿透傷等傷害，除經證人即告訴人吳○○於警詢證述明確（
    見警卷第122至124頁）外，並有前揭告訴人之義大醫院電腦
    斷層檢查報告、一般攝影檢查報告、住院病歷摘要、義大醫
    院110年9月10日診斷證明書、傷勢照片可證。而稽以被告持
    以行兇之扣案水果刀1把，刀刃部分前端尖銳，由金屬製成
    ，質地堅硬、銳利，有該水果刀照片在卷可稽（見偵卷第49
    至50頁），顯然具有相當之殺傷力。又觀之案發現場之電梯
    前走廊處有大片血跡噴濺，有現場蒐證相片附卷可憑（見偵
    卷第40至42頁），酌以被告刺殺告訴人之第1刀，深度達脊
    椎後方，有如前述，足見被告下手刺殺告訴人時，用力極猛
    。再人之頸部乃人體生命中樞及承接頭部之要害部位，其內
    具有大動脈、氣管等維持人體生命不可或缺但構造又極為脆
    弱之器官，一旦遭持刀械攻擊，極可能受到重創而發生死亡
    結果，被告亦自承知悉此節（見偵卷第75頁、聲羈卷第27頁
    ），參以被告持刀攻擊告訴人之部位，主要係在屬人體要害
    之頭、頸部，且其第1刀係直接往告訴人之頸部刺殺，深度
    達脊椎後方，嗣又持刀砍向告訴人，造成其前頸部長達12公
    分之切割傷，並連續攻擊告訴人，行兇過程約為10秒鐘等情
    ，除經認定如前外，並經證人即告訴人吳○○陳明在卷（見警
    卷第123至124頁），可見被告斯時係於短時間，欲以類如「
    割喉」之方式殺害告訴人，否則其實無於短短約10秒鐘之時
    間內，即連續對告訴人攻擊約7、8刀，且主要攻擊部位在屬
    人體要害之頭、頸部，其中尤以頸部為最。
　⒊被告明知人之頸部乃人體生命中樞及承接頭部之要害部位，
    一旦遭持刀械攻擊，極可能受到重創而發生死亡結果，仍僅
    因自認受告訴人之言語侮辱心生不滿，即預藏水果刀於右手
    後尾隨告訴人，而於質問告訴人何以侮辱伊，經告訴人否認
    後，即於短短約10秒鐘之時間內，對告訴人連續攻擊約7、8
    刀，以如前所述之類如「割喉」之方式殺害告訴人，有如前
    述，在在均顯示被告對於客觀構成犯罪事實即將致告訴人死
    亡之結果，主觀上非僅有所認知，更有實現該不法構成要件
    之意欲，揆之前揭說明，其確有殺害告訴人之直接故意，殆
    可認定。是被告辯稱其僅具間接殺人故意等語，並無可採。
　㈢綜上，本案事證明確，被告犯行洵堪認定，應予依法論科。
二、論罪：
　㈠核被告所為，係犯刑法第271條第2項、第1項之殺人未遂罪。
    被告先後刺殺告訴人約7、8下之舉動，造成告訴人受有前揭
    傷勢，屬於密接之時、地實施並侵害同一法益，各行為獨立
    性極為薄弱，依社會通常觀念難以強行分開，在刑法評價上
    ，以視為數個舉動之接續施行，合為包括之一行為予以評價
    ，較為合理，應論以接續犯一罪。
　㈡被告已著手殺人行為之實施，惟未造成告訴人死亡之結果，
    為未遂犯，爰依刑法第25條第2項規定，按既遂犯之刑減輕
    之。
　㈢本件無刑法第19條第1項或第2項減免其刑規定之適用：
　　按行為時因精神障礙或其他心智缺陷，致不能辨識其行為違
    法或欠缺依其辨識而行為之能力者，不罰；行為時因前項之
    原因，致其辨識行為違法或依其辨識而行為之能力，顯著減
    低者，得減輕其刑，刑法第19條第1項、第2項定有明文。經
    查：
　⒈被告於警詢、偵查、原審及本院審理時陳稱：告訴人經常在
    房間內隔著牆辱罵我，本案案發前，我聽到告訴人又在辱罵
    我，所以在告訴人出門後持水果刀尾隨並為本案犯行等語。
    經原審依職權囑託財團法人台灣省私立高雄仁愛之家附設慈
    惠醫院（下稱慈惠醫院）鑑定被告於本案行為時之精神狀態
    ，結果略以：依被告之過去個人史、工作史、相關疾病史與
    精神狀態評估結果，因其近年長期間斷具幻聽（他人辱罵聲
    ）、關係妄想（認為鄰居、同事或路人在談論關於廖員的事
    情）、負性症狀（社交退縮、自理功能減低），故認為具精
    神科診斷之思覺失調症。而綜合相關證據及徵象顯示，被告
    於行為時其精神障礙為思覺失調症，此疾患在其身上表現有
    幻聽及關係妄想特性，因此出現犯案動機，被告於犯案當下
    雖受症狀干擾，但其辨識能力及控制能力未見有明顯低下情
    況，例如：案發前多次可採取忽略舉動，顯見其有做選擇之
    能力及忍耐延遲之能力；且案發時其思慮清晰自知違法，仍
    具有辨識能力。惟被告之思慮較固著，面對壓力事件的因應
    方式較為侷限，其行為間接受精神症狀影響，但未有明確受
    精神症狀直接控制之證據，亦無法證實有因症狀而顯著減低
    控制能力。綜而言之，就精神醫學之角度來看，被告具思覺
    失調症，於本案行為時之動機受思覺失調症幻聽妄想影響，
    但當下仍具相當認知及現實判斷能力，依辨識而行為之能力
    難以證明達到顯著低下狀況等情，有慈惠醫院110年12月29
    日110附慈精字第1103184號函暨精神鑑定報告書在卷可參（
    見原審卷第129至140頁）。
　⒉據證人即告訴人吳○○於警詢證稱：我與被告完全沒有互動，
    也沒有吵過架，案發當天我經過被告房前時，只有外面的紗
    門是關著，被告看著我出門，我趕快走到電梯口準備搭乘電
    梯，此時被告打赤腳衝過來站在我面前，我很害怕退後了好
    幾步，並問他有什麼事情，他表示我侮辱他，但我沒有侮辱
    他，便反問侮辱什麼，被告很生氣不發一語站在原地盯著我
    看，我就說我要走了，他一怒之下便持水果刀砍我，當時他
    的思緒是很清楚的等語（見偵卷第122至125頁）。酌以觀諸
    被告於案發當日之警詢及偵查筆錄內容，其均能明瞭警察及
    檢察官之問題，清楚針對問題回答、詳述案發過程，為自己
    辯解並主張有利於己之事項，無明顯脫離現實或答非所問之
    情形，顯見被告對於本案事發過程之記憶清楚，與一般犯罪
    行為人無異，其於行為時仍具有相當認知、判斷、辨識、支
    配及控制能力，並明確知悉其行為具有不法性，亦能權衡其
    不法行為所致結果。
　⒊審酌上開精神鑑定結果、告訴人證述其於案發當下與被告對
    話及互動情形、本案經過、被告於案發當天之供述等情，本
    院認案發時被告辨識行為違法及依其辨識而行為之能力並無
    較一般人顯著減低或欠缺之情形，自無刑法第19條第1項或
    第2項減免其刑規定之適用。　
三、原審認被告罪證明確，因而予以論科，固非無見。惟查：被
    告係基於直接殺人故意而為本案犯行，業經認定如前，原判
    決執實務上有關殺人與傷害區別之說理（見原判決第3至4頁
    ），即認被告所為係基於殺人之不確定故意（間接故意）而
    為本案犯行，尚有未洽。檢察官上訴主張被告本案應係基於
    殺人之直接故意而為，為有理由；而直接故意與間接故意，
    於犯意上又有強弱之別，是檢察官指摘原判決量刑過輕而有
    不當，同屬有據，自應由本院將原判決關於罪刑部分撤銷改
    判。
四、爰審酌被告與告訴人為鮮少互動往來之鄰居，被告因自認受
    告訴人之言語侮辱心生不滿，竟萌生殺人之直接故意，率然
    持水果刀以類如「割喉」之方式刺殺告訴人，致告訴人受有
    前開嚴重傷勢，手段兇殘，且造成告訴人心理受創甚深，所
    為實值非難；惟酌以慈惠醫院前揭鑑定結果，被告於行為時
    罹有思覺失調症，此疾患在其身上表現有幻聽及關係妄想特
    性，因此出現犯案動機，但其辨識能力及控制能力未見有明
    顯低下，及被告犯後坦承犯行之態度（惟否認係基於殺人之
    直接故意），暨其無犯罪前科，有臺灣高等法院被告前案紀
    錄表在卷可參，素行尚無不佳；兼衡以被告迄今未能與告訴
    人達成和解、賠償告訴人之損害，或取得告訴人之原諒，暨
    其自陳之智識程度、生活狀況（見本院卷第193頁）等一切
    情狀，並參酌被告、檢辯雙方、告訴人（訴訟參與人）、代
    理人等之量刑意見及辯論結果，認科處被告有期徒刑8年10
    月為適當，爰量處如上開刑度。
據上論結，應依刑事訴訟法第369條第1項前段、第364條、第299
 條第1項前段，判決如主文。
本案經檢察官黃世勳提起公訴，檢察官林世勛提起上訴，檢察官
李靜文到庭執行職務。
中　　華　　民　　國　　111 　年　　7 　　月　　19　　日
                    刑事第三庭  審判長法  官  吳進寶
                                      法  官  陳億芳
                                      法  官  徐美麗
以上正本證明與原本無異。
如不服本判決應於收受本判決後20日內向本院提出上訴書狀，其
未敘述上訴理由者，並得於提起上訴後20日內向本院補提理由書
狀（均須按他造當事人之人數附繕本）「切勿逕送上級法院」。
中　　華　　民　　國　　111 　年　　7 　　月　　19　　日
                                      書記官  吳宗霖
附錄本判決論罪科刑法條：
《中華民國刑法第271條》
殺人者，處死刑、無期徒刑或10年以上有期徒刑。
前項之未遂犯罰之。
預備犯第1項之罪者，處2年以下有期徒刑。